【裁判字號】    98,簡上,154
【裁判日期】    990630
【裁判案由】    拆屋還地等
【裁判全文】
臺灣士林地方法院民事判決             98年度簡上字第154號
上  訴  人  乙○○
被  上訴人  臺北市政府消防局
法定代理人  甲○○
訴訟代理人  鍾明達律師
上列當事人間拆屋還地等事件，上訴人對於中華民國98年8 月10
日本院98年度簡字第13號第一審判決提起上訴，本院於99年6 月
17日言詞辯論終結，判決如下：
    主  文
上訴駁回。
第二審訴訟費用新臺幣壹仟玖佰玖拾伍元由上訴人負擔。
    事實及理由
一、被上訴人在原審起訴主張：
    坐落臺北市○○區○○段1 小段395 之8 地號土地（下稱系
    爭土地）為臺北市所有，伊為管理機關。上訴人無正當權源
    ，占有系爭土地如原審判決附圖（以下簡稱附圖）斜線所示
    、面積18平方公尺部分，以搭建違建物（下稱系爭違建物）
    。是上訴人無權占有使用系爭土地，應受有相當於租金之不
    當得利，致伊受有依申報地價5 ％計算之損害，爰依不當得
    利之法律關係，請求上訴人返還自民國92年9 月13日起，迄
    97年9 月12日止相當於租金之利益新臺幣（下同）15萬6,08
    1 元及自97年9 月13日起至清償日止，按週年利率5 ％計算
    之利息，並願供擔保請准宣告假執行等語。
二、上訴人辯稱：
    伊前於系爭土地搭蓋房屋（下稱原房屋），作為汽車修護廠
    使用，嗣經被上訴人告知伊原房屋無權占用系爭土地，並就
    系爭土地之範圍予以指界、通知伊拆除，伊乃於85年9 月間
    拆除原房屋。伊拆除原房屋後，始於被上訴人指界範圍以外
    之土地上，搭蓋系爭違建物，是伊不知系爭違建物仍占用系
    爭土地。且伊搭蓋系爭違建物，係作為倉庫之用，平時僅堆
    放閒置之家具，於被上訴人通知伊系爭違建物占用系爭土地
    後，伊即立刻拆除系爭違建物，被上訴人應證明占用土地受
    有利益，縱算有占用事實，仍應調查占用之面積，且伊堆放
    閒置物品，並無獲取利益，應以申報地價0.5 ％計算等語。
    復於本院改稱：85年拆除的違建與本件情形一樣，伊並非在
    起訴後才拆除違建等語。
三、原審為上訴人部分敗訴之判決。上訴人提起上訴，聲明：(一)
    原判決不利於上訴人之部分均廢棄。(二)上廢棄部分被上訴人
    在第一審之訴及其假執行之聲請均駁回。(三)第一審廢棄部分
    及第二審訴訟費用均由被上訴人負擔。被上訴人聲明：上訴
    駁回。第二審訴訟費用由上訴人負擔。
四、兩造不爭執事項：
(一)、系爭土地為臺北市所有，被上訴人為管理機關。
(二)、系爭違建物為一鐵皮屋，原坐落於系爭土地如附圖所示斜線
    部分，面積為18平方公尺。惟上訴人已於原審訴訟繫屬中拆
    除系爭違建物。
(三)、系爭土地92年之公告地價為3 萬4,467 元、93年起至95年止
    之公告地價為3 萬4,452 元、96年起至97年止之公告地價為
    3 萬5,413 元，此有臺北市公告土地現值及公告地價查詢系
    統可證。
(四)、兩造曾於85年9 月5 日召開協調會。上訴人並簽立切結書，
    其記載：臺北市○○區○○段1 小段395 之1 地號土地及系
    爭土地為上訴人占用搭建廠房作為汽車修護廠之用，上訴人
    願於85年11月20日前自動拆除還地，否則任由被上訴人處理
    。
(五)、上開事實，為兩造所不爭，並有土地登記第二類謄本（原審
    卷第10頁）、現場照片（原審卷第13頁至第15頁、第67頁至
    第70頁）、土地公告現值及公告地價查詢資料（原審卷第16
    頁）、系爭切結書（原審卷第40頁）、土地複丈成果圖（原
    審卷第55頁）附卷可稽，堪信為真實。
五、本件經原審於98年5 月6 日與兩造整理爭點為（見原審上開
    準備程序筆錄）：
(一)、上訴人有無正當權源占有系爭土地，搭建系爭違建物？
(二)、被上訴人請求上訴人給付自92年9 月13日起至97年9 月12日
    止，占有系爭土地之不當得利，以若干為適當？
六、本院得心證之理由：
(一)、按民事訴訟法第279 條規定「當事人主張之事實，經他造於
    準備書狀內或言詞辯論時或在受命法官、受託法官前自認者
    ，無庸舉證。當事人於自認有所附加或限制者，應否視有自
    認，由法院審酌情形斷定之。自認之撤銷，除別有規定外，
    以自認人能證明與事實不符或經他造同意者，始得為之。」
    查，系爭違建物為一鐵皮屋，原坐落於系爭土地如附圖所示
    斜線部分，面積為18平方公尺，惟上訴人已於原審訴訟繫屬
    中拆除系爭違建物等情，為兩造於原審所確認（見上四之(一)
    、(二)，原審98年5 月6 日準備程序筆錄、98年7 月27日言詞
    辯論筆錄），且上訴人於原審自承起訴前被上訴人有派人要
    伊拆房子，伊有說占用部分，願意拆除，後來也拆除了；原
    先違建已經全部拆除，後來系爭違建部分是在10年前蓋的，
    鐵皮屋是用來當作儲藏室，存放不用的家具；當初根本不知
    道占用被上訴人土地，接到起訴狀後，就全部拆掉了等語（
    見原審卷第91頁背面、第111 頁背面）。是上訴人占用系爭
    土地如附圖所示斜線部分搭建系爭違建物（面積18平方公尺
    ）起訴後方拆除，經上訴人於原審自認無誤，嗣後於本院否
    認有占用事實撤銷自認，上訴人應證明與事實不符或得他造
    同意，而被上訴人不同意撤銷自認，上訴人亦未提出證據證
    明與事實不符，益徵上訴人確實占有系爭土地，位置、面積
    詳如附圖所示無誤。
(二)、按「無法律上之原因而受利益，致他人受損害者，應返還其
    利益。雖有法律上之原因，而其後已不存在者，亦同。」民
    法第179 條定有明文。次按「依不當得利之法則請求返還不
    當得利，以無法律上之原因而受利益，致他人受有損害為其
    要件，故其得請求返還之範圍，應以對方所受之利益為度，
    非以請求人所受損害若干為準，無權占有他人土地，可能獲
    得相當於租金之利益為社會通常之觀念，是被上訴人抗辯其
    占有系爭土地所得之利益，僅相當於法定最高限額租金之數
    額，尚屬可採。」最高法院61年上字第1695號判例可資參照
    。系爭土地為臺北市所有，被上訴人為管理機關，業如前述
    ，上訴人占用系爭土地，導致被上訴人無法管理使用受有損
    害，占用土地當然受有利益，且上訴人無占用合法權源，自
    無法律上原因，是被上訴人依不當得利請求上訴人返還利益
    ，洵屬有據，上訴人辯稱並無獲取任何利益，核屬無據。
(三)、被上訴人請求自92年9 月13日起至97年9 月12日止，相當於
    租金之不當得利，並依申報地價5 ％計算等語。按，城市地
    方房屋之租金，以不超過土地及其建築物申報總價額年息10
    ％為限，土地法第97條第1 項定有明文。而所謂土地價額係
    指法定地價而言，則為土地法施行法第25條所明定。又按公
    有土地，以各該宗土地之公告地價為申報地價。平均地權條
    例施行細則第21條亦有明文。又所謂年息10％為限，乃指基
    地租金之最高限額而言，並非必須照申報價額年息10％計算
    之，且尚須斟酌基地之位置，工商繁榮程度、使用人利用基
    地之經濟價值、所受利益，彼等關係及社會感情等情事，以
    為決定。經查，上訴人占有系爭土地，搭建系爭違建物，係
    作為倉庫使用，平時僅堆放閒置之家具，且於被上訴人通知
    上訴人無權占有系爭土地後，上訴人即拆除系爭違建物等情
    ，有現場照片（原審卷第13頁至第15頁、第67頁至第70頁）
    附卷為憑，信屬實在。又系爭違建物位於臺北市○○路與哈
    密街交叉路口，屬於住宅區，距圓山捷運站約有10分鐘之步
    行距離，離承德橋約400 公尺，鄰近明倫國中，交通便利等
    情，已經原審現場履勘明確，有勘驗筆錄在卷足按（原審卷
    第47頁）。再者，稽諸土地複丈成果圖（原審卷第55頁）以
    觀，系爭違建物僅占用系爭土地之邊緣，尚不至影響系爭土
    地之使用及對外聯絡狀況。原審審酌上情，認被上訴人主張
    按上揭土地法及平均地權條例之規定，以土地公告地價年息
    5 ％計算相當於租金之不當得利，尚屬過高，而以年息4 ％
    為適當，洵屬有據。上訴人稱計算標準過高，應以年息0.5
    ％為計算，並無理由。
(四)、再者，系爭土地92年之公告地價為3 萬4,467 元、93年起至
    95年止之公告地價為3 萬4,452 元、96年起至97年止之公告
    地價為3 萬5,413 元等情，為兩造所不爭（見上四之(三)），
    堪信為真實。則依系爭違建物坐落系爭土地之面積、前述公
    告地價、計算標準之比例等核算結果，被上訴人得請求上訴
    人給付之不當得利金額如下（元以下四捨五入）：
  1.自92年9 月13日起至同年12月31日之利益為7,479 元（計算
    式：34,467 x 18 x 4% x 110/365 =7,479）。
  2.自93年1 月1 日起至95年12月31日止之利益為7 萬4,416 元
   （計算式：34,452 x 18 x 4% x 3 =74,416）。
  3.自96年1 月1 日起至同年12月31日止之利益為2 萬5,497 元
   （計算式：35,413 x 18 x 4% =25,497)。
  4.自97年1 月1 日起至同年9 月12日止之利益為1 萬7,834 元
    （計算式：35,413 x 18 x 4% x 256/366 =17,834）。
    基此，被上訴人所得請求上訴人給付自92年9 月13日起至97
    年9 月12日止期間之不當得利數額為12萬5,226 元（計算式
    ：7,479 + 74,416 + 25,497 + 17,834 = 12萬5,226）。從
    而，被上訴人請求上訴人給付12萬5,226 元部分，為有理由
    ，應予准許，逾此部分，則屬過高，而不足取，自屬有據。
(五)、上訴人復辯稱被上訴人於85年時鑑界測量與主張之錯誤，應
    適用民法第148 條第2 項誠信原則、類推適用民法第180 條
    第3 項之規定，被上訴人不得請求返還不當得利或應適用過
    失相抵云云。經查，系爭違建物為85年拆除原房屋後，上訴
    人嗣後重新搭建，是85年測量時，系爭違建自不在被上訴人
    主張拆除範圍內，被上訴人何以能事先預見上訴人於拆除後
    重新搭建違建範圍？何來所謂被上訴人「鑑界錯誤」、「違
    反誠信原則」、「過失相抵」，是上訴人所辯並無可信。
(六)、末按，不當得利受領人，知無法律上之原因或其後知之者，
    應將受領時所得之利益，或知無法律上之原因時所現存之利
    益，附加利息，一併償還；如有損害，並應賠償。民法第18
    2 條第2 項定有明文。又應付利息之債務，其利率未經約定
    ，亦無法律可據者，週年利率為5 ％。同法第203 條亦有明
    文。查上訴人占用系爭土地，並無合法權源，且其至遲於本
    件起訴狀繕本送達時，即知悉其受有占有使用系爭土地如附
    圖斜線所示部分之利益。是被上訴人就上開不當得利12萬5,
    226 元，請求自起訴狀繕本送達翌日即97年9 月13日起至清
    償日止，按週年利率5 ％計算之利息，亦屬有據。
六、綜上所述，上訴人搭建系爭違建物，無權占有系爭土地如附
    圖所示斜線部分，而受有相當於租金之利益，且致臺北市受
    有損害，堪以認定。從而，被上訴人本於不當得利之法律關
    係，請求上訴人給付12萬5,226 元，及自起訴狀繕本送達之
    翌日即97年9 月13日起至清償日止，按週年利率5 ％計算之
    利息，為有理由。原審為命上訴人給付12萬5,226 元及遲延
    利息之判決，於法核無不合，上訴意旨指摘原判決不當，求
    予廢棄改判為無理由，應予駁回。
七、本件事證已臻明確，兩造其餘攻擊防禦方法及未經本院援用
    之證據，核與判決之結果不生影響，爰不一一論駁，併此敘
    明。並依職權確定第2 審訴訟費用1,995 元由上訴人負擔。
八、據上論結，本件上訴為無理由，依民事訴訟法第436 條之1
    第3 項、第449 條第1 項、第78條、第87條第1 項，判決如
    主文。
中    華    民    國    99    年    6     月    30    日
                  民事第二庭  審判長法  官  方彬彬
                                    法  官  王怡雯
                                    法  官  絲鈺雲
以上正本證明與原本無異。
本件判決不得上訴。
中    華    民    國    99    年    7     月    1     日
                                    書記官  林玫熹

司法院資訊處製作；財團法人民間司法改革基金會備份。
